臺灣臺中地方法院民事簡易判決
110年度豐簡字第650號
原      告  財團法人汽車交通事故特別補償基金


法定代理人  蕭翠玲  
訴訟代理人  楊涵鈺  
被      告  邱宸模  
訴訟代理人  邱碩松律師
上列當事人間請求償還補償金事件，本院於民國111年2月15日言
詞辯論終結，判決如下：
    主      文
被告應給付原告新臺幣600,000元，及自民國110年10月23日起至
清償日止，按年息百分之5計算之利息。
原告其餘之訴駁回。
訴訟費用由被告負擔十分之三，餘由原告負擔。
本判決第一項得假執行。
    事實及理由
一、原告主張：
　㈠被告於民國109年9月20日駕駛農用耕耘機（下稱系爭耕耘機
    ），行經臺中市東勢區東蘭路卓蘭大橋C016號燈桿，與訴外
    人鍾權定發生交通事故（下稱系爭事故），致鍾權定死亡，
    經鍾權定之遺屬依強制汽車責任保險法第11條第1項第2款、
    第27條第1項第3款、第40條第1項第4款，及強制汽車責任保
    險給付標準第6條規定，向原告請求補償，原告已依法給付
    渠等死亡補償金合計新臺幣（下同）200萬元，爰依強制汽
    車責任保險法第42條第2項規定及侵權行為之法律關係提起
    本件訴訟等語，並聲明：被告應給付原告200萬元，及自起
    訴狀繕本送達翌日起至清償日止，按年息百分之5計算之利
    息。並引用本件刑事案件資料。
　㈡對被告抗辯之陳述：系爭事故已經臺中市車輛行車事故鑑定
    委員會（下稱鑑定委員會）鑑定，鑑定意見認為被告駕照經
    註銷駕駛農耕用車，夜間行駛於道路附掛載具未妥設警示標
    識，為肇事次因，顯見被告駕駛耕耘機之行為與系爭事故之
    發生具有相當因果關係。又被告雖主張其駕駛之系爭耕耘機
    為日本原裝進口，買受後並未增加或減少設備，則系爭耕耘
    機之設備設置方式，或許符合日本相關法規，卻未必符合我
    國國內法律規定。
二、被告則以：被告所駕駛之系爭耕耘機係自日本原裝進口，被
    告買受後未增加或減少設備，鑑定委員會指被告未設置標誌
    ，應有誤會，又系爭耕耘機在駕駛座兩旁設有明亮標誌燈照
    明，後方之迴轉犁功能在迴轉翻土，顯然無法在此處裝設反
    光警示標識或危險警告燈。又鑑定委員會及臺中市車輛行車
    事故鑑定覆議委員會（下稱覆議委員會）對被告所指所謂肇
    事次因，其在實際道路行駛而發生車禍，因果關係之具體形
    成為何、何以已有燈光照射在車後之迴轉犁之狀態下仍會以
    高速撞擊、其與迴轉犁僅加設反光警示之間有何差別、是否
    被告所駕駛耕耘機後迴轉犁僅加設反光警示，即得避免追撞
    之發生、其因果關係有無相當性等均未解釋及說明等語，資
    為抗辯。並聲明：原告之訴駁回。
三、得心證之理由：
  ㈠按因故意或過失，不法侵害他人之權利者，負損害賠償責任
    ；汽車、機車或其他非依軌道行駛之動力車輛，在使用中加
    損害於他人者，駕駛人應賠償因此所生之損害，但於防止損
    害之發生，已盡相當之注意者，不在此限，民法第184條第1
    項前段、第191條之2分別定有明文。次按汽車交通事故發生
    時，請求權人因事故汽車為未保險汽車，未能依本法規定向
    保險人請求保險給付者，得於本法規定之保險金額範圍內，
    向特別補償基金請求補償；特別補償基金於給付補償金額後
    ，得代位行使請求權人對於損害賠償義務人之請求權，但其
    所得請求之數額，以補償金額為限，強制汽車責任保險法第
    40條第1項第2款、第42條第2項亦有明文。
  ㈡查原告主張之事實，業據其提出臺中市政府警察局道路交通
    事故當事人登記聯單、道路交通事故現場圖、初步分析研判
    表、臺灣臺中地方檢察署相驗屍體證明書、東勢區農會附設
    農民醫院一般診斷書、童綜合醫療社團法人童綜合醫院、財
    團法人汽車交通事故特別補償基金-補償金理算書、匯出款
    單筆查詢、汽車交通事故特別補償基金收據暨行使代位權告
    知書等為證（見本院卷第17至37頁），並經本院調閱相關刑
    事卷證資料核閱屬實。而被告對系爭事故之發生亦不爭執，
    堪信原告此部分主張為真。
  ㈢次按農機應具有喇叭、頭燈、方向燈及煞車燈等照明設備或
    裝置。農用曳引機附掛載具突出本機機身部分應加裝反光（
    警示）標識，供前後方來車辨識，夜間行駛道路時，附掛載
    具應具危險警告燈，農業機械使用證管理作業規範第16點第
    1項第4款規定甚明。又按行車速度，依速限標誌或標線之規
    定，無速限標誌或標線者，應依下列規定：一、行車時速不
    得超過五十公里。但在設有快慢車道分隔線之慢車道，時速
    不得超過四十公里，未劃設車道線、行車分向線或分向限制
    線之道路，時速不得超過三十公里；汽車在同一車道行駛時
    ，除擬超越前車外，後車與前車之間應保持隨時可以煞停之
    距離，不得任意以迫近或其他方式，迫使前車讓道；汽車行
    駛時，駕駛人應注意車前狀況及兩車並行之間隔，並隨時採
    取必要之安全措施，不得在道路上蛇行，或以其他危險方式
    駕車。道路交通安全規則第93條第1項第1款、第94條第1項
    、第3項亦分別定有明文。
  ㈣經查，被告為系爭耕耘機之駕駛人，理應注意耕耘機之性能
    、構造，加裝迴轉犁後之車身、車長、車寬與一般汽車不同
    ，於夜間行駛時，若未於車輛後端附掛之迴轉犁上設置反光
    （警示）標識(例如帶狀反光標識、輪廓邊界標識燈等)或危
    險警告燈，使後方行駛車輛得以正確判斷系爭耕耘機之附掛
    載具迴轉犁之末端、寬度，極可能導致後車無法清楚辨識延
    伸而出之迴轉犁之長度而誤判安全距離，因而自後撞及迴轉
    犁之情形。而本件車禍事故發生時為夜間，縱然卓蘭大橋上
    有路燈照明，被告駕駛於汽車、機車均頻繁行駛之卓蘭大橋
    外側車道上，竟疏未注意上情，未在該迴轉犁兩側、末端加
    裝清楚之反光(警示)標識或危險警告燈，率爾於夜間行駛在
    卓蘭大橋外側車道上，致遭訴外人鍾權定騎乘普通重型機車
    由後方追撞而肇事，被告就本件車禍之發生，當具有過失甚
    明。惟訴外人鍾權定騎乘普通重型機車行駛於系爭耕耘機後
    方，有超速行駛、未注意車前狀況、未與前車保持安全距離
    之情形，致碰撞系爭耕耘機，就系爭事故之發生亦有過失。
    而系爭事故經鑑定委員會鑑定結果，及鑑定覆議委員會覆議
    結果認訴外人鍾權定無駕照駕駛普通重型機車，夜間行駛於
    同向二車道路段，嚴重超速、未注意車前狀況、未與前車保
    持安全距離撞及前車，為肇事主因；被告駕照經註銷駕駛農
    耕用車，夜間行駛於道路附掛載具未妥設警示標識，為肇事
    次因，有鑑定委員會109年12月28日中市車鑑0000000案鑑定
    意見書（見本院卷第89至91頁），及臺中市交通事件裁決處
    111年1月13日中市交裁管字第1100097471號函暨覆議委員會
    覆議字第0000000案覆議意見書在卷可佐（見本院卷第115至
    117頁），上開鑑定意見所認定之肇事因素與本院上開所認
    定被告之過失責任相合，益徵被告於系爭事故確有過失無訛
    ，且其過失行為與損害之發生兩者間並具相當因果關係，堪
    以認定。
  ㈤再按損害之發生或擴大，被害人與有過失者，法院得減輕賠
    償金額或免除之，民法第217條第1項定有明文。且此項規定
    之目的在謀求加害人與被害人間之公平，倘受害人於事故之
    發生亦有過失時，由加害人負全部賠償責任，未免失諸過酷
    ，是以賦與法院得不待當事人之主張，減輕其賠償金額或免
    除之職權。換言之，基於過失相抵之責任減輕或免除，非僅
    為抗辯之一種，亦可使請求權全部或一部為之消滅，故裁判
    上得以職權斟酌之（最高法院86年度台上字第1178號裁判意
    旨參照）。再強制汽車責任保險法第42條第2項，僅係規定
    特別補償基金於「補償金額範圍內」得代位行使請求權人對
    於損害賠償義務人之請求權，意即特別補償基金之代位求償
    範圍係不得超過其所補償之金額，並非謂其所補償之金額皆
    得向損害賠償義務人求償。申言之，損害賠償義務人所應賠
    償之金額仍應視其實際所負擔之損害賠償責任為限，方符強
    制汽車責任保險法第42條第2項立法理由強調特別補償基金
    之求償權為「代位權」性質之意旨。查被告與訴外人鍾權定
    就系爭事故之發生均有責任，已如前述，本院審酌被告與訴
    外人鍾權定就系爭事故具有前揭過失、雙方原因力之強弱及
    過失之輕重結果，認被告應負30％之肇事責任，訴外人鍾權
    定應負70％之肇事責任，則原告請求被告應負擔之損害賠償
    金額應為60萬元（計算式：2,000,000×30％＝600,000）。
  ㈥末按給付無確定期限者，債務人於債權人得請求給付時，經
    其催告而未為給付，自受催告時起，負遲延責任。其經債權
    人起訴而送達訴狀，或依督促程序送達支付命令，或為其他
    相類之行為者，與催告有同一之效力，民法第229條第2項定
    有明文。又遲延之債務，以支付金錢為標的者，債權人得請
    求依法定利率計算之遲延利息。但約定利率較高者，仍從其
    約定利率。應付利息之債務，其利率未經約定，亦無法律可
    據者，年息為百分之五，民法第233條第1項、第203條亦有
    明文。本件原告行使對被告之侵權行為損害賠償債權，核屬
    無確定期限之給付，既經原告起訴而經本院於110年10月12
    日合法寄存送達，有送達證書在卷可憑（見本院卷第53頁）
    ，被告迄未給付，當應負遲延責任。是原告請求自起訴狀繕
    本送達被告翌日即110年10月23日起至清償日止，按年息百
    分之5計算之法定遲延利息，核無不合。
四、綜上所述，原告依侵權行為及保險代位權之法律關係，請求
    被告給付60萬元，及自110年10月23日起至清償日止，按年
    息百分之5計算之利息，為有理由，應予准許；逾此部分之
    請求，為無理由，應予駁回。
五、本件事證已臻明確，兩造其餘攻擊防禦方法及所舉證據，經
    審酌結果，與本件判決結論均無影響，爰不一一論述，附此
    敘明。
六、本判決原告勝訴部分，係適用簡易程序所為被告敗訴之判決
    ，依民事訴訟法第389條第1項第3款規定，應依職權宣告假
    執行。
七、訴訟費用負擔之依據：民事訴訟法第79條。
中　　華　　民　　國　　111 　年　　2 　　月　　25　　日
                  豐原簡易庭    法  官  廖弼妍
如不服本判決，應於送達後20日內，向本院提出上訴狀並表明上
訴理由，如於本判決宣示後送達前提起上訴者，應於判決送達後
20日內補提上訴理由書（須附繕本）。如委任律師提起上訴者，
應一併繳納上訴審裁判費。
以上為正本係照原本作成。
中　　華　　民　　國　　111 　年　　2 　　月　　25　　日
                                書記官  陳貴卿